最高法院刑事判決　　　　　　九十六年度台上字第一二五五號
上　訴　人　甲○○
　　　　　　乙○○
　　　　　　丙○○
　　　　　　丁○○
　　　　　　戊○○
上 列一 人
選任辯護人　陳建誌律師
上　訴　人　己○○　男民國○○年○月○日生
　　　　　　　　　　身分證統一編號：Ｚ000000000
　　　　　　　　　　住高雄市苓雅區○○○路110巷7之1號2樓
上列上訴人等因殺人未遂等罪案件，不服台灣高等法院高雄分院
中華民國九十五年十月二十六日第二審判決（九十五年度上訴字
第一○○號，起訴案號：台灣高雄地方法院檢察署九十三年度偵
字第一六九二一、一八六六六號），提起上訴，本院判決如下：
    主  文
原判決關於甲○○殺人未遂、持有手槍、持有可發射子彈具有殺
傷力之槍枝；丙○○殺人未遂；丁○○殺人未遂、持有手槍；及
乙○○、戊○○、己○○持有手槍部分撤銷，發回台灣高等法院
高雄分院。
其他上訴駁回。
    理  由
一、發回部分（即甲○○殺人未遂《含牽連犯之持有Ｄ手槍》、
持有手槍《含子彈，但不含Ｄ手槍》、持有可發射子彈具有殺傷
力之槍枝《含子彈》；丙○○殺人未遂《含牽連犯之持有Ｃ手槍
、子彈》；丁○○殺人未遂《含牽連犯之持有可發射子彈具有殺
傷力Ａ槍枝、子彈》、持有手槍《含子彈》；及乙○○、戊○○
、己○○持有手槍《均含子彈》部分）：
本件原判決認定上訴人甲○○、丙○○、丁○○、乙○○、戊○
○、己○○有其事實欄所載之犯行，因而撤銷第一審關於甲○○
殺人未遂、持有手槍、持有可發射子彈具有殺傷力之槍枝（原判
決載為改造玩具手槍，下同）；丙○○殺人未遂；丁○○殺人未
遂、持有可發射子彈具有殺傷力之槍枝；戊○○持有手槍、持有
可發射子彈具有殺傷力之槍枝；及乙○○、己○○持有手槍部分
科刑之判決。依牽連犯從一重改判論處甲○○共同殺人未遂（與
持有Ｄ手槍罪牽連）；又共同連續未經許可，持有手槍（但不含
Ｄ手槍，另與持有子彈想像競合）；又共同連續未經許可，持有
可發射子彈具有殺傷力之槍枝（與持有子彈想像競合）罪刑。依
牽連犯從一重改判論處丙○○共同殺人未遂（與持有Ｃ手槍、子
彈罪牽連）罪刑。依牽連犯從一重改判論處丁○○共同殺人未遂
（累犯，與持有可發射子彈具有殺傷力Ａ槍枝、子彈罪牽連）；
又共同未經許可，持有手槍（累犯，另與持有子彈想像競合）罪
刑。依想像競合犯從一重改判論處乙○○、戊○○共同連續未經
許可，持有手槍（持有手槍、持有可發射子彈具有殺傷力之槍枝
、持有子彈想像競合）罪刑。依想像競合犯從一重改判論處己○
○共同未經許可，持有手槍（累犯，與持有子彈想像競合）罪刑
，固非無見。
惟查：(一)、有罪之判決書，其認定之事實及所載之理由必須互相
適合，否則即屬理由矛盾，其判決當然為違背法令。關於甲○○
、丙○○、丁○○殺人未遂部分，原判決事實認定：已判刑確定
之庚○○於民國九十三年八月二十一日凌晨四時許，在甲○○任
職之「巴黎風餐廳」飲酒，席間與甲○○發生口角，庚○○即取
出手槍，朝天花板射擊七、八發子彈示威，甲○○乃將庚○○帶
至辦公室內談判，丙○○、丁○○等人亦隨行在後。渠等因見庚
○○持槍滋事，遂決定先發制人，預見制式手槍殺傷力甚大，如
持以在狹小之辦公室內近距離射擊，極可能擊中身體之重要部位
，造成死亡之結果，竟基於殺人之不確定故意之犯意聯絡，由甲
○○勒住庚○○之脖子，丙○○則趁機奪取庚○○置於黑色背袋
內之Ｃ手槍及子彈，以Ｃ手槍朝庚○○之左大腿外側射擊，因未
擊發（啞彈），乃再次拉滑套朝庚○○之右臂射擊，子彈從其右
前腋下進入，左上臂射出，部分彈頭碎片殘留於第七、八胸椎間
，此時丁○○亦持可發射子彈具有殺傷力之Ａ槍枝（含三發子彈
）趕至辦公室，丙○○因見庚○○仍未倒下，復持Ｃ手槍朝庚○
○之右肩上方射擊，子彈從其右肩上方進入，卡在第七頸椎與第
一胸椎處，隨後丁○○亦以Ａ槍枝朝不明方向射擊一發子彈（未
擊中庚○○）。庚○○身中二槍倒地後，甲○○復趁機奪取庚○
○身上之Ｄ手槍，並持Ｄ手槍欲射擊庚○○，惟遭在場之陳世原
趨前制止始未擊發。嗣庚○○因槍傷昏迷，由陳世原等人將之送
醫急救，始倖免於難（見原判決第十四頁第十六行至第十六頁第
八行），認為甲○○、丙○○、丁○○有殺人之不確定故意。然
其理由卻記載「被告三人（指甲○○、丙○○、丁○○）與庚○
○之間並無深仇大恨，且丙○○第一槍係射中庚○○之右前腋下
，第二槍係射中庚○○之右肩上方，均非人體之重要部位，顯見
其等並無因庚○○開槍示威，即萌生置庚○○於死之殺人犯意」
（見原判決第四十頁第三行至第六行）。則甲○○、丙○○、丁
○○三人，對於以手槍射擊庚○○，究竟有無殺人之犯意？其事
實之認定與理由之說明，不相適合，已有理由矛盾之違誤。又原
判決既認定，甲○○、丙○○、丁○○預見制式手槍殺傷力甚大
，如持以在狹小之辦公室內近距離射擊，極可能擊中身體之重要
部位，造成死亡之結果，丙○○且於擊中庚○○後（子彈從其右
前腋下進入，左上臂射出，部分彈頭碎片殘留於第七、八胸椎間
），復因見庚○○仍未倒下，再朝庚○○之右肩上方射擊，子彈
從其右肩上方進入，卡在第七頸椎與第一胸椎處。於此情形，何
以僅有殺人之不確定故意？而非殺人之確定故意？原審未予釐清
，亦有未合。(二)、證據雖已調查而其內容尚未明瞭者，即與未經
調查無異，如遽行判決，仍屬應於審判期日調查之證據而未予調
查。原判決事實已記載：丙○○基於持有制式手槍、子彈之犯意
，「奪取」庚○○背袋內之Ｃ手槍及子彈；甲○○亦基於持有制
式手槍之犯意，「奪取」庚○○身上之Ｄ手槍。並於陳世原等人
將庚○○送醫急救後，將Ｃ手槍、Ｄ手槍帶走，離開現場，供為
防身之用（見原判決第十二頁第十四行至第十七行、第十五頁第
六行至第八行、第十五頁第二十七行至第十六頁第一行、第十六
頁第八行至第十行）。如果無訛，則丙○○、甲○○「奪取」庚
○○所有之Ｃ手槍、Ｄ手槍，以供防身之用，有無不法所有之意
圖？是否另觸犯其他罪名，而為起訴效力所及？原審未予調查審
認，理由亦未為說明，亦有疏漏。(三)、事實之認定與證據之取捨
，雖屬事實審法院之職權，然其所為判斷，仍應受經驗法則與論
理法則之拘束。本件依原判決認定之事實，涉案之槍枝計有Ａ槍
、Ｂ槍、Ｃ槍、Ｄ槍、Ｅ槍、Ｆ槍、Ｇ槍及Ｈ槍，其中除Ａ槍、
Ｇ槍為可發射子彈具有殺傷力之槍枝外，其餘均為制式手槍。關
於持有Ａ槍、Ｃ槍部分，原判決事實記載：「甲○○以電話聯絡
丙○○攜帶Ａ槍、Ｃ槍及改造之子彈到高雄市○○路之『思想起
海產攤』碰面，丙○○即依其指示將上開槍、彈攜至該處交予甲
○○，甲○○取得後，再轉交予乙○○，乙○○旋將Ａ槍、Ｃ槍
及改造子彈放入甲○○之手提包內，再於同日在『林正二服務處
』，將該手提包交予陳世原（已判刑確定），指示其交予戊○○
保管，稍後陳世原即在高雄市○○路與河東路口，將該手提袋交
予戊○○，戊○○立即將之藏放在高雄市新興區○○○○路十四
號三樓之九綽號『樂樂』之女性友人（不知情）住處」（見原判
決第十一頁第十八行至第二十七行）。如果無訛，則甲○○、乙
○○、戊○○等人，均曾同時持有可發射子彈具有殺傷力之「Ａ
槍」及制式手槍「Ｃ槍」（至於陳世原已判刑確定，丙○○因未
敘述上訴理由詳後述）。但於論罪時，對於戊○○、乙○○（及
已判刑確定之陳世原），均依想像競合犯規定，從一重論以持有
手槍一罪；對於甲○○則依分論併罰規定，論以持有手槍、持有
可發射子彈具有殺傷力之槍枝二罪（見原判決第四十五頁第二十
六行至第四十六頁第十行）。另關於持有Ｇ槍、Ｈ槍部分，原判
決事實記載：「同日（指九十三年八月二十四日）凌晨三時許，
甲○○等人返回『巴黎風餐廳』時，甲○○取回戊○○插於腰際
之Ｇ槍，連同插於甲○○腰際之Ｈ槍，一併放入一只黑色袋子，
同日凌晨四時許，甲○○又在餐廳辦公室內，以（新台幣，下同
）四萬元之代價，向綽號『阿西』購買具有殺傷力之一○○顆制
式銀白色子彈，甲○○乃以該子彈填滿Ｇ、Ｈ槍及丙○○持有之
Ｂ槍，再將Ｇ、Ｈ槍及剩餘不詳數量之子彈一盒放回袋內，交予
戊○○持有之，戊○○即將之存放在上開綽號『樂樂』之友人住
處」（見原判決第十三頁第十九行至第十四頁第一行）。如果無
訛，則甲○○、戊○○均曾同時持有可發射子彈具有殺傷力之「
Ｇ槍」及制式手槍「Ｈ槍」。但於論罪時，對於戊○○係依想像
競合犯規定，從一重論以持有手槍一罪；對於甲○○部分則說明
「甲○○取得Ｇ槍（可發射子彈具有殺傷力之槍枝）時，未同時
地取得其他制式手槍」，應依分論併罰規定，論以持有手槍、持
有可發射子彈具有殺傷力之槍枝二罪云云（見原判決第四十五頁
第二十六行至第四十六頁第十行）。非但其認定之事實（即甲○
○同時持有Ｇ槍、Ｈ槍），與理由之說明（即甲○○持有Ｇ槍時
，未同時持有其他制式手槍），不相適合。且在同一判決內，對
於各共犯間同時持有「Ａ槍、Ｃ槍」、同時持有「Ｇ槍、Ｈ槍」
，究應論以一罪或數罪？為不同之論斷，亦自相矛盾。(四)、未受
請求之事項予以判決者，其判決當然違背法令，刑事訴訟法第三
百七十九條第十二款定有明文。丁○○違反槍砲彈藥刀械管制條
例部分，第一審判決係論以「未經許可，持有手槍」罪（見第一
審判決書第三頁倒數第五行）。丁○○不服第一審判決，提起第
二審上訴後，原審並未針對「未經許可，持有手槍」罪為裁判，
卻將不在上訴範圍內，第一審裁判範圍以外之「持有改造手槍（
即持有可發射子彈具有殺傷力之槍枝）」判決撤銷（見原判決第
三頁倒數第七行、第八行、第五十四頁第二行），亦有未受請求
之事項予以判決之違誤。(五)、判決所載理由矛盾者，其判決當然
違背法令，刑事訴訟法第三百七十九條第十四款定有明文。關於
戊○○違反槍砲彈藥刀械管制條例部分，原判決事實認定：戊○
○基於未經許可，無故持有可發射子彈具有殺傷力之槍枝及子彈
之概括犯意，先於九十二年間，在屏東縣萬丹鄉，以三萬元之代
價，向綽號「阿昌」之男子購得Ａ槍（可發射子彈具有殺傷力之
槍枝）及改造子彈五發而持有，繼於九十三年八月二十四日凌晨
一時許，在「巴黎風餐廳」辦公室內，自甲○○處取得Ｇ槍（可
發射子彈具有殺傷力之槍枝），而持有之。……（復於九十三年
間）「另行起意，基於持有制式手槍及制式子彈之概括犯意，…
…先後為下列行為：……（指持有制式手槍Ｃ槍、Ｄ槍、Ｅ或Ｆ
槍其中一支、Ｈ槍及子彈等）」（見原判決第七頁第二十二行至
第八頁第六行、第九頁第六行至第十四頁第十一行）。依其論述
，似認戊○○「持有可發射子彈具有殺傷力之槍枝」及「持有手
槍」係分別起意。然其理由欄於論罪時，關於戊○○「持有可發
射子彈具有殺傷力之槍枝」及「持有手槍」，卻依想像競合犯從
一重論以「持有手槍」一罪（見原判決第四十五頁倒數第二行至
第四十六頁第五行），亦有理由矛盾之違誤。(六)、關於甲○○、
己○○、丁○○持有Ｂ槍、Ｈ槍部分，原判決事實係記載：「九
十三年八月二十二日晚上七時許，己○○駕車搭載丙○○至高雄
市○○區○○路『根海產店』，與甲○○共餐，己○○則在餐廳
外與亦抵達該餐廳之丁○○聊天，不久甲○○之友人綽號『凱耀
』之男子攜帶甲○○在『巴黎風餐廳』槍擊案後，向之調借之Ｂ
、Ｈ槍，駕車停在餐廳外面，丁○○及己○○乃先後進入該車內
，並由『凱耀』取出一只裝有Ｂ、Ｈ槍及三個彈匣之黑色袋子予
丁○○，囑其轉交予甲○○，丁○○即將所有槍、彈自袋內取出
，並囑己○○返回車內另取袋子，己○○即下車至車上取另只袋
子交予丁○○，丁○○再將所有槍、彈裝入該袋子之後下車，並
將該袋子放在己○○所駕車輛之駕駛座位下，由己○○駕車搭載
丁○○返回『巴黎風餐廳』。……己○○與丁○○即將該裝有Ｂ
、Ｈ槍及子彈之袋子拿至『巴黎風餐廳』辦公室內櫃子內存放，
不久，甲○○進到辦公室後，丁○○即將該袋子交予甲○○」（
見原判決第十二頁第十七行至第十三頁第九行）。亦即甲○○向
綽號「凱耀」者商借Ｂ槍、Ｈ槍，「凱耀」於九十三年八月二十
二日晚上，在「根海產店」外之座車內，將該二把手槍交給丁○
○、己○○，由該二人帶回「巴黎風餐廳」交予甲○○。然其附
表四編號２卻記載：甲○○於九十二年十一月間，向綽號「紅中
」之男子借得Ｂ槍，嗣於九十三年八月二十二日在「根餐廳」附
近，己○○、丁○○一起進入甲○○之座車內，共同自甲○○處
取得Ｂ槍（見原判決第一○六頁、第一○七頁）。其附表四編號
８亦記載：甲○○於九十二年十一月間，在「和平三溫暖」附近
，向綽號「紅中」之男子借得Ｈ槍（見原判決第一一八頁）。對
甲○○究係向「凱耀」或「紅中」借得Ｂ槍、Ｈ槍？九十三年八
月二十二日晚上，究係「凱耀」將Ｂ槍、Ｈ槍交由己○○、丁○
○轉交給甲○○？或甲○○於九十二年十一月間，已向「紅中」
借得Ｂ槍、Ｈ槍，而於九十三年八月二十二日晚上交給己○○、
丁○○持有？其事實之記載，與附表之說明，顯然不相適合。究
竟實情如何？原審未予究明，即遽行判決，亦嫌速斷。以上或為
上訴意旨指摘所及，或為本院得依職權調查之事項，應認原判決
關於甲○○殺人未遂（含牽連犯之持有Ｄ手槍）、持有手槍（含
子彈，但不含Ｄ手槍）、持有可發射子彈具有殺傷力之槍枝（含
子彈）；丙○○殺人未遂（含牽連犯之持有Ｃ手槍、子彈）；丁
○○殺人未遂（含牽連犯之持有可發射子彈具有殺傷力Ａ槍枝、
子彈）、持有手槍（含子彈）；及乙○○、戊○○、己○○持有
手槍（均含子彈）部分有撤銷發回更審之原因。原判決認為有裁
判上一罪關係之前揭括號所示部分，基於審判不可分原則，併予
發回。
二、駁回部分（即甲○○、乙○○恐嚇危害安全；及丙○○持有
手槍、持有可發射子彈具有殺傷力之槍枝、恐嚇危害安全部分）
：
按上訴得對於判決之一部為之，未聲明為一部者，視為全部上訴
，刑事訴訟法第三百四十八條第一項定有明文。本件甲○○、乙
○○、丙○○對原判決不服，提起第三審上訴，未聲明為一部上
訴，依前開規定，應視為全部上訴。
    (一)、甲○○、乙○○、丙○○恐嚇危害安全部分：
查刑事訴訟法第三百七十六條所列各罪之案件，經第二審判決者
，不得上訴於第三審法院，為該法條所明定。本件甲○○、乙○
○恐嚇危害安全部分，原審係依刑法第三百零五條論處罪刑；另
丙○○恐嚇危害安全部分，原審係維持第一審依刑法第三百零五
條論處罪刑，核屬刑事訴訟法第三百七十六條第一款之案件。依
首開說明，既經第二審判決，自不得上訴於第三審法院。甲○○
、乙○○、丙○○對於此部分猶提起上訴，顯為法所不許，應予
駁回。
　　(二)、丙○○持有手槍、持有可發射子彈具有殺傷力之槍枝部
        分：
查第三審上訴書狀，應敘述上訴之理由，其未敘述者，得於提起
上訴後十日內補提理由書於原審法院，已逾上述期間，而於第三
審法院未判決前仍未提出上訴理由書狀者，第三審法院應以判決
駁回之，刑事訴訟法第三百八十二條第一項、第三百九十五條後
段規定甚明。本件丙○○因違反槍砲彈藥刀械管制條例案件（即
共同連續未經許可，持有手槍《含子彈》、共同未經許可，持有
可發射子彈具有殺傷力之槍枝《含子彈》部分；但不含與殺人未
遂有牽連犯關係之持有Ｃ手槍、子彈部分），不服原審判決，於
九十五年十一月十三日提起上訴，並未敘述理由（其僅敘述殺人
未遂部分之理由，而殺人未遂部分業經本院撤銷發回，已見前述
），迄今逾期已久，於本院未判決前仍未提出，依上開規定，此
部分之上訴自非合法，應予駁回。
據上論結，應依刑事訴訟法第三百九十五條、第三百九十七條、
第四百零一條，判決如主文。
中　　華　　民　　國　九十六　年　　三　　月　 十五 　日
                      最高法院刑事第十庭
                          審判長法官  謝　俊　雄
                                法官  陳　世　雄
                                法官  魏　新　和
                                法官  吳　信　銘
                                法官  徐　文　亮
      本件正本證明與原本無異
                                      書  記  官
中　　華　　民　　國　九十六　年　　三　　月   十九   日
                                                   z
